臺灣桃園地方法院刑事判決
110年度訴字第228號
公  訴  人  臺灣桃園地方檢察署檢察官 
被      告  啟基生技股份有限公司

兼  代表人  蔡榮輝  


上  一  人
選任辯護人  李克欣律師
上列被告因違反動物用藥品管理法案件，經檢察官提起公訴（10
9年度偵字第15355號、第24264號），本院判決如下：
    主  文
蔡榮輝犯動物用藥品管理法第三十三條第一項之製造動物用偽藥
罪，處有期徒刑壹年肆月，併科罰金新臺幣拾萬元，罰金如易服
勞役，以新臺幣壹仟元折算壹日。
啟基生技股份有限公司其代表人因執行業務犯動物用藥品管理法
第三十三條第一項之製造動物用偽藥罪，科罰金新臺幣參拾萬元
。
    事  實
    啟基生技股份有限公司之代表人蔡榮輝，明知製造動物用藥
須符合製造許可證之內容，竟基於製造偽藥之犯意，於民國107
年1月17日、同年3月2日，擅自使用未經核准之賦形劑成分製造
附表一所示「啟基信美樂」動物用藥品。嗣經行政院農業委員會
動植物防疫檢疫局於107年10月18日至19日間派員前往稽查而查
獲。
    理  由
一、證據能力：
    本案認定事實所引用之卷證資料，屬於傳聞之供述部分，被
    告蔡榮輝及其辯護人於本院準備期日均同意引用為證據（見
    本院訴字卷【下稱本院卷】第42頁），本院審酌上開證據資
    料製作時之情況，並無違法不當或證明力明顯過低之情形，
    亦認為以之做為證據應屬適當，認依刑事訴訟法第159條之5
    第1項規定均例外有證據能力。至本案認定事實所引用之非
    供述證據，並無證據證明係公務員違背法定程序所取得，依
    刑事訴訟法第158條之4反面解釋，亦均得為證據。
二、認定事實所憑之證據及理由：     
    訊據被告蔡榮輝固不否認上開客觀事實，惟矢口否認有何違
    反動物用藥品管理法第33條第1項製造動物用偽藥之規定，
    辯稱：我只有程序上不對，不構成犯罪云云；辯護人則辯謂
    ：動物用藥品管理法所謂製造動物用偽藥，應係指變更藥品
    之有效成分，此參藥事法規定即明，且動物用藥品之仿單上
    亦未要求記載賦形劑之成分，本案藥品僅係變更賦形劑，並
    未變更藥品之有效成分，自非製造偽藥云云。然查：
　㈠上揭客觀事實，業據被告蔡榮輝於偵訊及本院審理時坦認不
    諱（見偵一卷第8至10頁、第89至90頁、本院卷第40至41頁
    ，偵查卷對照表詳如附表二），且有行政院農業委員會動植
    物防疫檢疫局民國107年11月19日防檢一字第1071418020號
    函暨附件、同年12月7日防檢一字第1071472967A號函、109
    年4月1日防檢一字第1091437833號函暨附件、現場查核紀錄
    表、被告啟基生技股份有限公司（下稱啟基公司）107年12
    月18日啟生總字第1812004號函暨附件在卷可稽(見偵一卷13
    至18至30頁、偵二卷第7至181頁)，此部分事實，首堪認定
    。
  ㈡按製造動物用藥品，應將其成分、性能、製法之要旨、分析
    方法及有關資料或證件，連同標籤、仿單及樣品，並繳納證
    書費、檢驗費，申請中央主管機關檢驗登記，經核准發給許
    可證後，始得製造；動物用藥品經檢驗認定有下列各款情形
    之一者，即動物用藥品管理法所稱之偽藥：①未經核准擅自
    製造者；②將他人產品抽換或摻雜者；③塗改或變更有效期間
    之標示者；④所含成分之名稱與核准不符者；⑤未依動物用藥
    品管理法第18條之規定，黏貼合格封緘者；製造或輸入動物
    用偽藥或禁藥者，除有動物用藥品管理法第5條第1項第2款
    但書所定情形外，處1年以上7年以下有期徒刑，併科新臺幣
    450萬元以下罰金，動物用藥品管理法第4條、第12條第1項
    、第33條第1項分別定有明文。而關於動物用藥品管理法第3
    3條「製造」之意，參諸同法第36條立法理由揭櫫之內涵，
    「製造」係指將擬生產藥品所須之主成分、賦形劑、助溶劑
    、矯味劑等佐劑原料進行一定製程，加工調製成為特定劑型
    成品之行為，是依法條之體系解釋，同法第33條所謂「製造
    」動物用偽藥，亦應為相同之解釋，始符合法規範體系價值
    之一貫與完整。承此，動物用藥品管理法第33條第1項所謂
    製造動物用偽藥之行為，自應包含使用未經核准之賦形劑製
    造藥品，即所含成分與經核准不符之情形。
　㈢又綜觀整部動物用藥品管理法之規定，除第3條之2、第4條第
    4款、第6條第1項第1款、第12條第1項及第19條之1第2項規
    定使用「成分」之文字外，同法第12條之1第7款、第12條之
    2第1項第4款均係提及「有效成分」，顯見立法者有意區別
    「成分」及「有效成分」，自無從將該法第4條第4款之「成
    分」強加解釋限縮為「有效成分」，亦難遽以藥事法第20條
    第2款關於該法所定偽藥係指「有效成分」之名稱與核准不
    符之規定，加諸於不同之法規範，而罔顧立法者制訂之文義
    範圍。再者，動物用藥品管理法第1條已明揭其立法目的係
    為增進動物用藥品品質，維護動物健康，並健全畜牧事業發
    展，且觀諸同法第14條第2項、第14條之2、第39條第3項、
    第40條第2項、第40條之1第3項等規定，益見人體健康亦為
    動物用藥品管理法所欲保護之法益，此由動物用藥相較於人
    類用藥，多採預防性投藥，且二者使用之劑量、頻率、給藥
    途徑、用藥方法及適應症等，本即有異，尤其動物藥品相關
    副成分之適當性，更進階影響動物防疫及國人食用肉品之安
    全，是難遽以動物用藥不應較人類用藥嚴格，而將動物用藥
    品管理法第4條第4款所謂「成分」限縮為「有效成分」，進
    而得出使用未經核准之賦形劑等副成分，非屬動物用藥品管
    理法所謂偽藥之結論。是辯護人以藥事法規範者為人用藥品
    ，理應對於偽藥之認定應為嚴格，然依藥事法規定，僅限制
    「有效成分」與核准者不符，方屬偽藥，藉以舉重明輕，認
    動物用藥品管理法第4條關於偽藥之定義應限於「有效成分
    」之變更云云，即非可採。
　㈣此外，動物用藥品管理法所稱「仿單」，依該法第10條之規
    定，係指動物用藥品附加之說明書，其應記載之內容，包含
    ①動物用；②廠商名稱及地址；③品名及許可證字號；④有效成
    分、含量、用法及用量；⑤主治效能、性能或適應症；⑥副作
    用、禁忌及其他應注意事項；⑦停藥期間；⑧製造日期及批號
    ；⑨有效期間或失效日期；⑩其他應記載事項，此觀同法第12
    條之2第1項規定即明，則如前述，立法者於此未明定仿單應
    記載事項包含賦形劑等副成分在內之所有成分，應係有意限
    縮，尚難徒以動物用藥證、仿單上未標註賦形劑成分，遽論
    賦形劑之變更縱未經核准，亦非屬偽藥。是辯護人前揭所辯
    ，要非可採。
　㈤辯護人雖以動物用藥品檢驗登記審查準則第25條規定，認為
    賦形劑之變更未變更藥效，對動物用藥之安全性並無危害，
    故本案不該當製造動物用偽藥之罪責云云。然賦形劑係在藥
    品製造之過程中，為了特定目的而增加之化學物質，諸如增
    加製劑之溶解度、安定性、藥物穿透性、溶離度、吸收率等
    ，其雖不具藥效，卻有可能引起動物過敏、導致動物不良反
    應甚至中毒死亡，是考量賦形劑對於藥品品質及安全影響甚
    鉅，主管機關辦理動物用藥品檢驗登記時，其審查及核准之
    範圍，除有效成分外，尚包含賦形劑，此有卷附行政院農業
    委員會動植物防疫檢疫局110年7月21日、同年11月23日函明
    確可參（見本院卷第49至52頁、第99至114頁），足證賦形
    劑雖係為了特定目的而加入，然因具某程度之風險，故於動
    物用藥品檢驗登記時，主管機關本即併同主成分及賦形劑等
    副成分均會加以審查。再參動物用藥品檢驗登記審查準則第
    25條第1款規定，賦形劑變更足以影響動物用藥品特性者，
    應將動物用藥品送驗並附檢驗規格、方法與檢驗成績書、安
    全性之資料、效力試驗資料及安定性試驗資料向主管機關提
    出申請，此乃因該藥品使用變更後之賦形劑，足以影響藥品
    特性者，即已動搖主管機關原先審核藥品之基礎，則製造業
    者再次送驗、提出審查，本屬當然，倘若變更後賦形劑，尚
    不足影響藥品之特性，依該條第2款規定，製造商僅檢附原
    動物用藥品許可證正本提出申請，供主管機關審查，而無需
    送驗，適證賦形劑等副成分始終為主管機關審查、核准動物
    用藥品之項目，非謂賦形劑之變更未影響藥效即毋庸提出申
    請，是辯護人前揭辯詞，要難為有利於被告蔡榮輝之認定。
  ㈥綜上，本案事證已臻明確，被告蔡榮輝及其辯護人所辯各節
    俱無足取，被告蔡榮輝上揭犯行洵堪認定，應予依法論科。
    被告蔡榮輝之辯護人雖聲請調取臺灣臺南地方檢察署107年
    度偵字第4960號不起訴處分書及相關卷證，然該案與本案並
    無關聯，且本案事證已明，洵無調取之必要。至其聲請傳喚
    行政院農委會動植物防疫檢疫局人員到庭，欲證明本案藥品
    之有效成分是否變更、賦形劑之變更有無影響藥效、是否對
    使用之動物造成危害等節，依卷內事證已可辨明，且動物用
    藥品管理法對於藥品製造採事前審查制之規範及目的均已臻
    明確，自無傳喚之必要，併此敘明。
三、論罪科刑：
  ㈠罪名：
  ⒈被告蔡榮輝擅自使用非藥品許可證核准之賦形劑製造附表一
    所示動物用藥品，使該等藥品之成分與原先核准不符，該等
    藥品自屬動物用藥品管理法第4條第4款之偽藥，是核其所為
    ，係犯動物用藥品管理法第33條第1項之製造動物用偽藥罪
    。
　⒉又因被告蔡榮輝為被告啟基公司之代表人，是被告啟基公司
    部分，應適用動物用藥品管理法第42條規定處罰。 
  ㈡罪數關係：
　　被告如附表一編號1至6所示製造動物用偽藥之行為，係出於
    單一犯意，在密接之時、地為之，各行為之獨立性極為薄弱
    ，在刑法評價上，應視為數個舉動之接續實行較為合理，而
    論以接續犯之一罪。　　
  ㈢量刑：
　　茲以行為人之責任為基礎，本院審酌被告蔡榮輝從事生技產
    業多年，曾任研發專員、經理、總經理及董事長，對於藥品
    相關法令及動物用藥規範，實難諉為不知，其前於92年間，
    因輸入動物用禁藥，經法院判處罪刑確定，復於105年間，
    因製造動物用偽藥案件，經檢察官為緩起訴確定，猶不知謹
    慎行事，竟圖節省成本之利，明知其使用之賦形劑並未經主
    管機關核准，竟仍用以製造動物用藥而販售，助長動物用偽
    藥流通，實值非難；被告蔡榮輝雖坦承客觀事實，惟仍否認
    構成犯罪，顯然欠缺法紀觀念，毫無面對自身錯誤之醒悟，
    犯罪後態度難認良好；兼衡其犯罪動機、目的、手段、情節
    、智識程度、生活狀況及素行等一切情狀，量處被告蔡榮輝
    如主文所示之刑，並諭知罰金如易服勞役之折算標準，另科
    以被告啟基公司如主文第二項所示之罰金，以資懲儆。
據上論斷，應依刑事訴訟法第299條第1項前段，判決如主文。
本案經檢察官李孟亭提起公訴，檢察官蔡宜均到庭執行職務。
中    華    民    國    111   年     4    月    13    日
                  刑事第十一庭  審判長法  官  潘政宏
                                      法  官  林育駿
                                      法  官  蔡旻穎
以上正本證明與原本無異。
如不服本判決應於收受判決後20日內向本院提出上訴書狀，並應
敘述具體理由。其未敘述上訴理由者，應於上訴期間屆滿後20日
內向本院補提理由書(均須按他造當事人之人數附繕本)「切勿逕
送上級法院」。 
        　　　　　　　　　　　　　　　書記官　黃瓊儀
中　　華　　民　　國　　111 　年　　4 　　月　　14　　日
附錄論罪科刑法條全文：
動物用藥品管理法第33條
製造或輸入動物用偽藥或禁藥者，除有第5條第1項第2款但書所
定情形外，處1年以上7年以下有期徒刑，併科新臺幣450萬元以
下罰金。
犯前項之罪，因而致人於死者，處無期徒刑或7年以上有期徒刑
；致重傷者，處3年以上10年以下有期徒刑。
因過失犯第1項之罪者，處3年以下有期徒刑、拘役或科新臺幣50
萬元以下罰金。
第1項之未遂犯罰之。

動物用藥品管理法第42條
法人之代表人、法人或自然人之代理人、受雇人或其他從業人員
，因執行業務，犯第33條至第38條之罪者，除依各該條規定處罰
其行為人外，對該法人或自然人亦科以各該條之罰金刑。

附表一：
編號 批號 製造日期 1 IMC024P 107年1月17日 2 IMC025P 107年1月17日 3 IMC026P 107年1月17日 4 IMC027P 107年1月17日 5 ITC009P 107年3月2日 6 ITC010P 107年3月2日 

附表二：
原偵查卷案號 簡稱 臺灣桃園地方檢察署109年度偵字第15355號卷 偵一卷 臺灣桃園地方檢察署109年度他字第1727號卷 偵二卷